最高法院刑事判決　　　　　　一○○年度台上字第三八九○號
上　訴　人　台灣高等法院檢察署檢察官
上　訴　人　 
即　被　告　黃祥益
選任辯護人　王道元律師
上　訴　人　 
即　被　告　高啟明
選任辯護人　魏雯祈律師
　　　　　　陳永來律師
　　　　　　陳郁仁律師
上　訴　人　 
即　被　告　吳嘉偉
上列上訴人等因被告等殺人案件，不服台灣高等法院中華民國一
００年五月二十五日第二審判決（九十九年度上訴字第四五一四
號；起訴案號：台灣桃園地方法院檢察署九十九度偵字第七五二
八、九八八四號），提起上訴，本院判決如下：
    主  文
上訴駁回。
    理  由
按刑事訴訟法第三百七十七條規定，上訴於第三審法院，非以判
決違背法令為理由，不得為之。是提起第三審上訴，應以原判決
違背法令為理由，係屬法定要件。如果上訴理由書狀並未依據卷
內訴訟資料，具體指摘原判決不適用何種法則或如何適用不當，
或所指摘原判決違法情事，顯與法律規定得為第三審上訴理由之
違法情形，不相適合時，均應認其上訴為違背法律上之程式，予
以駁回。本件檢察官上訴意旨略稱：(一)、證人黃暐勝在原審到庭
證稱：事發當日，一起去賣場購買球棒之人有上訴人即被告吳嘉
偉在內等語，吳嘉偉對此證言表示「無意見」，然原判決僅認定
「蔡明、游聲勇、黃暐勝」同去買行兇用之球棒，而未採用上
揭證言，認定同行者尚有吳嘉偉，卻不說明其不採納之理由，自
有認定事實不憑證據及判決不載理由之違誤。(二)、雖然另上訴人
即被告黃祥益在偵查中，供稱同往兇案現場之人員中有五人「拿
刀」，在原審審理中，並以證人身分證稱：與伊同車之「阿勇」
有「拿刀」等語，但經搜扣之刀械祇有四支柴刀，亦即尚有一支
刀未遭扣案，原判決逕行推論該未扣案之刀，同屬「柴刀」，自
亦有認定事實不憑證據之違法。(三)、衡諸行兇之人既事前謀議利
用鋁棒、柴刀，毆、砍被害人楊賢亮，且戴帽與口罩，避免被人
認出，該柴刀鋒利無比，又多達五支，被害人傷勢有三十八處以
上，尤於倒地後，仍遭多人圍打、續砍，可見行兇之夥眾係基於
殺人之直接故意而作為，原判決卻認為係間接故意；又既然認定
兇手購置五支鋁製球棒，竟祇就扣案之三支宣告沒收，另二支則
未一併沒收，均有判決適用法則不當之違誤。(四)、從被害人傷勢
以觀，兇手至猛、惡性實重，迄今猶未行賠償，犯後且飾詞卸責
，態度可議，被害人家屬身心受創匪淺，原審維持第一審量定有
期徒刑十四年之刑期，顯違比例原則及罪刑相當原則。吳嘉偉、
黃祥益與另上訴人即被告高啟明相同上訴意旨略謂：據事發時在
場之李慶豐供證，伊親眼目睹被害人係在辦公室內，遭五、六人
持刀進入予以砍殺；另證人楊昌餘則謂：伊係親耳聽見辦公室有
吵雜聲，前往察看，見「一堆人往外跑，大概有十個人左右，好
像是在追（被害人）」各等語，衡諸該辦公室面積不大，不可能
容納十人進入行兇，足見吳嘉偉、黃祥益及高啟明辯稱伊三人祇
有在外面，未參與圍殺，應屬實情，詎原審捨棄李慶豐目睹祇有
五、六人進入之證言不採，反而引用未親見、祇耳聞之楊昌餘所
稱約十人追被害人之證詞，憑為認定伊三人共同下手殺害被害人
之依據，顯然違背經驗法則、論理法則，且未說明如何取捨上揭
供述證據之理由，亦嫌理由欠備。吳嘉偉單獨上訴意旨尚略以：
(一)、原判決採用黃勝所為吳嘉偉於事發當日，約於下午六、七
時抵達眾人所在、共同正犯林正三所經營之「亟品茶莊」之證言
，乃認定吳嘉偉與眾人有犯意聯絡，同去上揭被害人辦公室行兇
。然則吳嘉偉係就讀「醒吾高中夜間部」，約於下午十時許離校
，非但經證人卓舉偉證實，黃祥益亦供明吳嘉偉「根本不知何事
」，係於眾人出發「前一刻」，始到達上揭茶莊等語，況蔡明
僅謂吳嘉偉約於（下午）「九時二十分」或「十點多」到茶莊等
語，皆可見吳嘉偉絕無和餘眾事前共謀加害被害人之機會，原判
決既認定上揭購置球棒之時間係在下午「八時三十九分」許，則
倘有犯意聯絡，亦當發生於此時間之前，攸關吳嘉偉應否共負兇
殺重責，原審未向上揭學校查證吳嘉偉當日離校時間，遽行判決
，非無未盡查證職責之違失。(二)、被害人之所以發生死亡結果，
主要係因「出血性休克」，當屬刀傷所致，吳嘉偉祇是持鋁棒，
縱然出手，不會致死，充其量為傷害，原審未究明其間因果關係
，仍依共同殺人重罪予以論擬，並非適法。黃祥益個別上訴意旨
另略為：楊昌餘在事發後四小時所為之警詢供述，已直言無親眼
目睹兇案發生情形，卻在第一審審理中，改稱看見約十人之背影
，可見係受媒體報導所「污染」，原審仍採用翻異之詞，作為認
定犯罪之依據，自非允洽。高啟明獨自上訴意旨更略言：(一)、黃
祥益在偵查中已指稱出發前，林正三祇說要斷被害人「一手一腳
」，黃暐勝在原審亦謂單純要去「教訓」被害人而已，足見伊等
一夥人僅基於傷害意思而行事，原判決卻逕行認定出於殺人之不
確定故意；又既在事實欄載明高啟明手持鋁棒參與其事，理由內
竟另說明為共同持刀行兇；且事實認定伊等一夥人就被害人之受
傷死亡「可預見」，卻未就是否「有預見」一節，予以認定及說
明；再衡諸被害人係自辦公室逃往室外，並非受傷立即倒地，而
係仍多方閃躲，則辦公室內之多處血跡，自非無因逃避而四濺可
能，亦非必係遭受多人、多刀而造成，而判決則為不同認定，難
謂無判決理由不備及矛盾之違法。(二)、原審未就高啟明於被害人
受殺害之際，究竟站立何處？毆擊被害人幾次？是否係刀、棒齊
下？被害人在辦公室外如何被害倒地等各詳情，予以查明，遽行
認定高啟明應就被害人遭人殺死之事，同負殺人罪責，應認有查
證未盡之違失各云云。惟查：(一)、證據之取捨、證明力之判斷及
事實之認定，俱屬事實審法院自由裁量判斷之職權，此項職權之
行使，倘不違背客觀存在之經驗法則或論理法則，即無違法可指
，觀諸刑事訴訟法第一百五十五條第一項規定甚明。而供述證據
雖彼此稍異或先後不一，審理事實之法院仍可斟酌調查所得之各
項證據，本於經驗法則、論理法則，作合理之比較，定其取捨，
採用相同基本事實之陳述，非謂其中一有不符，即應全部不可採
信。又所謂應於審判期日調查之證據，係指與待證事實具有重要
關係，在客觀上認有調查之必要性，且有調查之可能性，為認定
事實、適用法律之基礎者而言。若事實已臻明確，或調查途徑已
窮，自毋庸為無益之調查，亦無未盡調查證據職責之違法可言。
再刑法第十三條第二項之不確定故意（學理上亦稱間接故意、未
必故意），與第十四條第二項之有認識過失，及第十七條之加重
結果犯，法文之中，皆有「預見」二字，乃指基於經驗法則、論
理法則，可以預料得見如何之行為，將會有一定結果發生之可能
，而其區別，端在前者之行為人，對於構成犯罪之事實（包含行
為與結果，即被害之人、物和發生之事），預見其發生，而此發
生不違背本意，存有「認識」及容任發生之「意欲」要素；中者
，係行為人對於構成犯罪之事實，雖然預見可能發生，卻具有確
定其不會發生之信念，亦即祇有「認識」，但欠缺希望或容任發
生之「意欲」要素；後者，則就構成犯罪的基本行為具有故意，
但對於該行為所惹起之加重結果，主觀上沒有預見，然而按諸客
觀情形，當能預見，始就此前行為之故意外加後結果之過失，合
併評價、加重其刑，斯亦承續同法第十二條所定「行為非出於故
意或過失者，不罰」、「過失行為之處罰，以有特別規定者，為
限」之法理而為規範。易言之，前二者（不確定故意及有認識過
失）行為人均有認識，並預見行為所可能引發之結果，祇是一為
容任其發生，一為確信不致發生；後二者（有認識之過失犯與加
重結果犯）行為人主觀上，皆缺少發生結果之「意欲」，但一為
並確信結果不會發生，一為超出預期、發生結果，符合客觀因果
。就此後二者而言，特重犯罪之結果，列之為構成犯罪之要素，
無結果，即無重犯罪（例如傷害而未致重傷或死亡），甚至不犯
罪（例如過失而未致傷）；故意犯（含確定與不確定故意）則兼
顧行為和結果，乃另有既、未遂犯之區別，有犯罪結果，當然構
成犯罪，未發生犯罪結果，仍然成立犯罪，僅屬未遂而已。是判
斷犯罪究竟屬於不確定故意或過失或加重結果犯，該犯罪之結果
，固係重要之依據，然非以此為限，其復參酌行為之前與行為之
際各外在情狀，當較能精確把握。從而，在行為人係複數之情況
下，倘事前參與合謀，或事中預見其結果，猶出於明、默示之犯
意聯絡，分工合作，終致結果發生，即應就犯罪之全部結果，共
同負責，不能割裂，僅就參與之部分作為予以評價。本件原判決
主要係依憑吳嘉偉、黃祥益及高啟明分別迭在偵查與歷審中，皆
坦承夥同多人，先在前揭茶莊聚會，嗣分乘二車，伊三人分持鋁
棒，另五人持刀同至被害人所在處，均戴帽和口罩下車，對被害
人施加刀、棒，伊等一夥人依茶莊主人林正三之喇叭鳴號，乘坐
原車離開、折返茶莊，黃祥益再將行兇工具拋棄，被害人死亡，
經警循線報逮獲，黃祥益帶警起獲其中三支鋁製球棒及四支銳利
柴刀之部分自白；黃祥益在偵查中，以證人身分供證：伊等待高
啟明下班，將之載至茶莊，告知友人陳秋田遭被害人毆辱，林正
三表示要討回被害人「一隻手、一隻腳」，游聲勇、薛敬義發給
眾人口罩、帽子、刀械，及由蔡明、黃暐勝發給鋁棒，伊三人
持鋁棒，與持刀之游聲勇同車；吳嘉偉迭在偵查、第一審審理中
，具結供證：同行者計有林正三、陳秋田、蔡明、黃祥益、黃
勝、黃暐勝、薛敬義、游聲勇、高啟明與伊自己；游聲勇證稱
：係由黃暐勝將一干行兇工具拿進茶莊，林正三集合眾人後，分
發武器，五人持刀；黃暐勝供稱：確有分持刀、棒一起行兇；李
慶豐在第一審結證稱：因被害人幫朋友「喬」（按指折衝、商量
）賭債，陳秋田前來收款，被害人將錢丟陳秋田身體（侮辱）並
拳毆，後來和林正三多次電話通聯，被害人一直辱林正三，終
至遭一群人分持刀、棒衝來加害，打、殺過程皆針對被害人一人
，歹徒未發一語；楊昌餘亦於第一審供證：伊親見「阿田」（按
指陳秋田）和被害人發生爭執，被害人用錢丟「阿田」，後來親
聞打鬥聲，（往探時）看見一堆人約十個追逐被害人；販售帽、
棒之五金行人員黃漢彬、陳宥羽一致指認蔡明、黃暐勝及游聲
勇在事發前購買球棒、帽子各等語之證言；被害人死亡之醫院診
斷證明書、檢察官勘驗筆錄、相驗屍體證明書、法醫檢驗報告書
（含照片）；研判死因為「出血性休克；肢體、額頂多處銳器傷
及鈍器傷；遭銳創」之解剖報告書、鑑定報告書；上揭購置棒、
帽之統一發票影本、賣場照片、監視器翻拍相片；被害人被害現
場照片、顯示行兇歹徒分乘二車離去之路口監視器翻拍相片；起
獲行兇刀、棒之搜索扣押筆錄、照片；扣案之鋁製球棒三支、柴
刀四支；衡諸行兇諸人均戴帽、遮口罩，顯然意在防人查悉身分
；一行十人，分持刀、棒，甫進辦公室，即痛下殺手，復一路追
出，當有預定目的；被害人傷處雖主要在四肢，但銳器傷長且斷
骨，足見刀利、手猛；刀、棒齊下，眾人合圍，被害人無可遁逃
，可能致生大量內、外出血而生死亡結果，應為參與諸人行兇之
際所能預見，乃竟彼此執意作為、交互利用，堪認相互間存有殺
人之不確定故意（依罪疑唯輕，不認定為直接故意），並基此認
知而聯絡犯意、分擔行為，且與死亡之結果間，具有相當因果關
係。乃認定吳嘉偉、黃祥益及高啟明確有如原判決事實欄所載之
犯行，因而維持第一審論處其三人共同殺人罪刑（同處有期徒刑
十四年，並有褫奪公權與沒收之從刑）之判決，駁回檢察官和其
三人之第二審上訴。對於其三人僅為上揭部分自白，而咸矢口否
認犯殺人重罪名，所為純因不明就裡同往現場，祇有持棒打辦公
室外面之人，或稍碰被害人大腿一下，既無與餘眾具有殺人之犯
意聯絡，亦乏被害人將至死亡結果之預見，充其量屬於傷害，並
非傷害致死，遑論殺人既遂云云之辯解，如何係避就、飾卸之詞
，不足採信，亦據卷內訴訟資料詳加指駁、說明，尚指出其三人
所謂棒打辦公室外人員一節，非但各相齟齬，尤與李慶豐所證不
符，且和楊昌餘所指難合；聯手行兇人數，則以先則親聞吵鬥、
嗣又親見追逐之楊昌餘所述可採，李慶豐就此之描述，猶嫌不足
，較無可信。所為之事實認定及得心證理由，俱有各證據資料在
案可稽，既綜合各種直接、間接證據，本於合理推論而為判斷，
自形式上觀察，並未違背客觀存在之經驗法則、論理法則。事證
亦臻明確。(二)、宣告刑之擇定，係實體法賦予法院得自由裁量之
職權，此項職權之行使，倘係在法定刑範圍之內，客觀上又無顯
然濫權或失當情形，即無違法可指。原判決既於其理由乙－三內
，載明黃祥益、高啟明、吳嘉偉非首謀倡議、具有直接故意之殺
人者，純因受友人所邀，持鋁棒參與行兇，不若餘眾拿刀之情節
，亦和被害人無何仇怨，黃祥益且帶警起出部分行兇工具，縱然
迄今仍未和被害人家屬達成民事和解，但量處有期徒刑十四年為
已足（法定刑為死刑、無期徒刑或十年以上有期徒刑），乃維持
第一審之量刑。並說明雖同時購進五支鋁棒，然無證據足證未扣
案之二支有供為行兇之用，爰不予宣告沒收。經核無顯然濫權、
失當情形。檢察官之第二審上訴意旨，祇請求更為較重之量刑，
原判決未特別記載駁回其上訴之文字，固有微疵，然理由之內業
經判斷，主文並有諭知，核無漏未判決之情。其他各上訴意旨，
或置原判決已明白論斷之事項於不顧，就屬原審採證認事職權之
適法行使，任憑己意指摘為違法，或猶執陳詞，仍為單純之事實
爭議，或非確實依據卷內訴訟資料而為指摘，或對於行文及其他
不影響於判決本旨之細節事項而為指摘，胥難認為適法之第三審
上訴理由。依上說明，應認其等上訴皆為違背法律上之程式，均
予以駁回。
據上論結，應依刑事訴訟法第三百九十五條前段，判決如主文。
中    華    民    國  一○○  年    七    月   二十   日
                      最高法院刑事第七庭
                          審判長法官  花  滿  堂  
                                法官  洪  昌  宏  
                                法官  徐  昌  錦  
                                法官  王  聰  明  
                                法官  林  秀  夫  
本件正本證明與原本無異
                                      書  記  官  
中    華    民    國  一○○  年    七    月  二十二  日
                                                      K